【裁判字號】    90,訴,236
【裁判日期】    900913
【裁判案由】    損害賠償
【裁判全文】
臺灣臺北地方法院民事判決  九十年度訴字第二三六號
    原      告  丁○○
    訴訟代理人  甲○○
    複 代 理人  簡宥樺
                            .
    被      告  丙○○
右當事人間請求損害賠償事件，本院判決如左：
    主    文
原告之訴及假執行之聲請均駁回。
訴訟費用由原告負擔。
    事    實
甲、原告方面：
一、聲明：
  (一)被告應給付原告新台幣（下同）六十五萬元正之違約金，及自言詞辯論狀繕本送
    達被告之翌日起至清償日止，按週年利率百分之五計算之利息。
  (二)被告應給付原告三十五萬元之損害賠償金，及自言詞辯論狀送達被告之翌日起至
    清償日止，按週年利率百分之五計算之利息。
  (三)原告願供擔保請准宣告假執行。
二、陳述：
  (一)原告於民國八十九年六月二十八日經訴外人永慶房屋仲介，向被告購買其所有坐
    落台北市○○區○○段四小段一七三等地號土地，及其上五一五建號房屋（即門
    牌號碼為台北市○○區○○街六十巷四號二樓，以下簡稱系爭房地），並於同年
    月日給付被告簽約款六十五萬元正。詎被告自簽訂契約後（以下簡稱第一份契約
    ），即藉故拒絕交出產權過戶文件，原告乃於八十九年七月二十九日以永吉郵局
    第七八一號存證信函催告被告履行契約，惟被告竟置之不理，原告爰再委請訴外
    人永慶房屋於八十九年八月四日，以三重七支郵局第六四Ｏ號存證信函催告被告
    履約，惟亦遭被告拒絕。
  (二)依買賣契約第二條第二款規定，被告應於八十九年七月二十五日前應備齊一切過
    戶證件資料，完成備證用印；又依該契約第六條第二款規定：「乙方（即被告）
    應隨時提供辦理過戶所需證件至甲方（即原告）順利取得完整無瑕疵之產權時為
    止，不得有刁難或藉故推諉遲延之情事，否則願負違約及因此所造成甲方損害之
    賠償責任。」原告爰依該買賣契約第十條第一款及第三款之違約責任規定，於八
    十九年八月四日以三重七支郵局第一七六號存證信函催告被告應給付六十五萬元
    之違約金。
  (三)被告自知理虧，遂於八十九年八月二十二日協同原告之代理人甲○○再簽署第二
    份不動產買賣契約（以下簡稱第二份契約），同時並簽署房屋租賃契約，詎被告
    仍未依新契約之約定於八十九年九月十五日騰空交屋予原告，且未依約於八十九
    年九月三十日以前撤銷八十八年十月十三日第一九三二二號禁止處分登記及完成
    系爭房地之預告登記，致原告因被告之違約而受有損害，其中包括向親友貸款購
    屋支付之利息十一萬五千元、預付傢具訂金五萬元、裝修工程預付材料費七萬元
    、土地登記專業代理人代辦費二萬元及原告家人所受之精神損失十萬元，合計三
    十五萬五千元（115000元+50000元+70000元+20000元+100000元=355000元）。
三、對於被告抗辯之陳述：
  (一)本件買方為原告丁○○，甲○○僅為原告簽署第二份契約之代理人：
    八十九年六月二十八日原告簽署第一份契約，八十九年八月二十二日訴外人即原
    告之夫甲○○，代理原告與被告解除第一份契約，並代理原告與被告簽署第二份
    契約，故第二份契約第十一條第九項約定「雙方同意解除於民國八十九年六月二
    十八日經永慶房屋公司見證所訂立之不動產買賣契約書。重新訂立本契約書。」
  (二)本件請求權基礎為八十九年六月二十八日第一份契約第六條第二項、第十條第三
    項及第十五條第五項：
    八十九年八月二十二日甲○○代理原告解除第一份契約，並簽署第二份契約時，
    被告並未退還第一份契約之訂金六十五萬元，雙方乃同意第一份契約之六十五萬
    元訂金仍為有效，並移作第二份契約之訂金，故於第二份契約第十一條第十一項
    約定「若賣方無法履行本契約各條款時，仍應履行八十九年六月二十八日所訂立
    之違約責任」。
  (三)原告爰以九十年八月十三日之言詞辯論書狀之送達為解除第二份契約之意思表示
    ，並依第一份契約第六條第二項、第十條第三項及第十五條第五項之約定，被告
    應給付原告已收訂金六十五萬元之一倍之違約金，並賠償原告因此所受之損害三
    十五萬五千元正。
三、證據：提出不動產買賣契約書二份、存證信函三份、租賃契約一份、費用相關收
    據六張等影本為證。
乙、被告方面：
一、聲明：原告之訴駁回。
二、陳述：
  (一)兩造於八十九年六月二十八日訂立第一份契約，因欲確認自用自宅申報增值稅之
    時間後再定用印時間，故於契約書上之用印欄是空白，詎原告所僱代書乙○○於
    第二次見面時，竟趁被告不注意時，擅改填寫原告持有之第一份契約第二條中備
    證用印欄之日期八十九年七月二十五日，再向被告佯稱：簽約時有地方漏蓋被告
    章，被告信以為真，拿出印章想看那裡漏蓋時，乙○○以迅不及掩耳的動作，從
    被告手中奪取印章，而盜蓋被告印信於其上，但被告與永慶房屋持有的契約內均
    未填寫上開事項，為此兩造起爭執，被告堅持按原先約定以自用住宅申報增值稅
    ，且待要申報時再用印，原告竟配合乙○○說如不於八十九年七月二十五日前用
    印，即要被告賠償一百萬元，接者原告即以存證信函向履約保證公司即富邦建築
    經理公司及被告、永慶房屋公司表示解除第一份契約，並領回已繳之簽約金六十
    五萬元，按原告擅填用印日期之目的，在利用被告無經驗而放棄自用住宅優惠增
    值稅，是以損害被告為主要目的，有違誠實信用原則，也可說是暴利不公平之行
    為，依民法第七十四條及同法第一百四十八條規定，係屬禁止規定，而搶行被告
    手中印章蓋在其上，也觸犯刑法，被告為息事寧人，見原告主動解除契約，故不
    再追究違約責任，故兩造所訂買賣契約之不履行原因及解除事由均可歸責於原告
    ，被告均屬受害之一方。
  (二)原告於解除契約後，唆使其夫甲○○偕同代書乙○○以同意照原約定於九十年十
    一月十五日以前再辦理買賣過戶，重新簽訂買賣契約，被告始於八十九年八月二
    十二日與甲○○簽訂第二份契約及租賃契約，詎甲○○與乙○○非但重施故技訂
    立一些不公平的條件，且不依約給付租金，反要求被告給付保證本票，更甚者，
    竟將原告戶籍遷入，企圖妨害被告於九十年十一月十五日以前均無法申報優惠之
    自用住宅稅率之增值稅，屆時案外人再依約向被告索賠，其心險惡至此，有詐財
    目之嫌，目前被告已委由律師研究如何向甲○○索賠。而甲○○並非原告簽署第
    二份契約之代理人，此音被告與甲○○簽訂買賣契約係在原告解除兩造第一份契
    約之後，且第一份契約及第二份契約內容除買賣價金相同之外，餘均不同，且第
    二份契約全文均未載有甲○○為代理人，又於同日由甲○○與被告就同一標的訂
    立房屋租賃契約，亦未提及原告。甲○○雖係原告之丈夫，但為獨立之法律個體
    ，豈可因其以個人名義與他人簽訂契約，就是代理原告所簽？如果原告是禁治產
    人或是無行為能力人，甲○○要代理也要提出監護人之證明，何況原告並非無行
    為能力人，況甲○○又未提出代理或監護之文書，何來代理之有？甲○○不是與
    原告是連體不可分之雙面人格之人，不可能由甲○○一人簽名而未有代理委任書
    或在契約上加註代理之情形下，而說是代理呢？故兩造並未簽訂第二份契約，無
    從得知其對被告解除何契約？原告並無權利解除被告與甲○○所簽訂之買賣契約
    ，因此其解除被告與甲○○間之契約（第二份契約），並提出損害賠償，並無法
    律依據。因而被告於原告解除第一份契約後，再與甲○○簽訂之第二份契約尚未
    解除，但因甲○○未付分文，又與被告簽訂租賃契約，仍然未付半毛錢，亦未依
    約履行，故原告主張：甲○○是代理原告簽訂買賣契約，並以原告給付給富邦之
    六十五萬元簽約金做為甲○○與被告簽約之簽約金，顯然一派胡言。甲○○應舉
    證與被告所訂之買賣契約交給被告簽約金六十五萬元之證據。至於甲○○與被告
    所簽訂之第二份契約第十一條第九項約定是無效的，此因(一)原告與被告之契約已
    解除。(二)如甲○○真是原告之代理人來簽約，要解除契約也必須要同時向履約保
    證公司及被告代理人永慶房屋公司表示解約才合法。由上可證：甲○○與被告所
    簽訂之第二份契約及租賃契約為單獨另一新契約，並非兩造所訂之第一份契約之
    延續。
  (三)原告所提簽約金六十五萬元，並未會同被告存入富邦銀行，被告要非富邦的通知
    原告要領回簽約金，被告實不知原告有繳交簽約金，故原告到底何時交給富邦、
    或是現金或期票，被告均不知。而兩造於八十九年六月二十八日簽訂第一份契約
    ，而於同年八月二十二日取回所付價款六十五萬元，兩個月不到竟索求一十一萬
    五千元利息損失，連與原告無關之傢具定金、裝修工程材料、代書費及家人精神
    損失均要向被告索賠，可見其不法企圖。按原告違法在先，而被告並未受領原告
    分文，又取遭回簽約金解除契約在後，被告因原告之毀約，致無法償還銀行貸款
    ，致遭查封，受害之大已難估計，被告對原告及一干人之刑責，保留告訴權，原
    告未受任何損害，自不得提起本訴。
三、證據：提出不動產賣賣契約書（第一份契約、第二份契約）、富邦建築經理公司
    函、原告代書乙○○手稿、建物登記簿謄本影本各一份為證。並聲請訊問證人吳
    良志、王志堅。
    理    由
一、原告起訴主張：其於八十九年六月二十八日經訴外人永慶房屋仲介，向被告購買
    系爭房地，並於同年月日給付被告簽約款六十五萬元。詎被告自簽訂第一份契約
    後，即藉故拒絕交出產權過戶文件，原告乃自行或委託訴外人永慶房屋各於八十
    九年七月二十九日、八十九年八月四日分別以永吉郵局第七八一號、三重七支郵
    局第六四Ｏ號存證信函催告被告履行契約，惟被告竟置之不理，嗣被告於八十九
    年八月二十二日又協同原告之代理人甲○○再簽署第二份契約，同時並簽署房屋
    租賃契約，詎被告仍未依第二份契約之約定於八十九年九月十五日騰空交屋予原
    告，且未依約於八十九年九月三十日以前撤銷八十八年十月十三日第一九三二二
    號禁止處分登記及完成系爭房地之預告登記，致原告因被告之違約而受有損害，
    其中包括向親友貸款購屋支付之利息十一萬五千元、預付傢具訂金五萬元、裝修
    工程預付材料費七萬元、土地登記專業代理人代辦費二萬元及原告家人所受之精
    神損失十萬元，合計三十五萬五千元，及被告應給付之違約金六十五萬元，均應
    由被告給付等語。
    被告則以：甲○○為第二份契約之買受人本人，並非原告簽約之代理人，且第二
    份契約內亦未載明甲○○為代理人，故甲○○與被告所簽訂之第二份契約為單獨
    另一新契約，並非兩造第一份契約之延續，而該第二份契約亦尚未解除，故原告
    本於第二份契約之權利起訴，並無理由。而兩造間於八十九年六月二十八日所簽
    訂之第一份契約之所以無法履行，乃因原告偽造契約內容及不按原意即以自用申
    報增值稅所致，此因可歸責於原告之事由致不能履行，而兩造於八十九年六月二
    十八日簽訂之第一份契約後，原告已於同年八月二十二日取回所付價款六十五萬
    元，但其於兩個月不到之時間竟索求一十一萬五千元利息損失顯無理由，且原告
    主張之傢具定金、裝修工程材料、代書費及家人精神損失亦與本件締約情節無關
    ，不得向被告索賠等語。
二、查本件原告主張兩造曾於八十九年六月二十八日締結第一份契約，惟被告並未依
    約履行，嗣其訴訟代理人甲○○代理原告與被告於八十九年八月二十八日又締立
    第二份契約，而被告亦未履行第二份契約其內部分約定條款等情，已據其提出第
    一份契約、第二份契約在卷為證，而被告除否認甲○○與其所締結之第二份契約
    係代理原告所為，以及認第一份契約、第二份契約其未能履行係可歸責於被告所
    致外，其餘則不爭執。是就兩造所不爭執之前開部分，自堪信為真實。另經本院
    闡明結果，原告之訴訟代理人已經承認本件起訴係本於因認甲○○代理原告訂立
    之第二份契約約定條款認為被告違約，而依第一份契約之第六條第二項、第十條
    第三項、第十五條第五項所訂之違約責任條款請求各語（參本院九十年四月十三
    日言詞辯論筆錄、原告訴訟代理人於九十年八月十三日提出之民事言詞辯論狀第
    三頁至第五頁所載），可知本件兩造有爭執者，乃原告得否主張其為第二份契約
    之買受人行使權利。因此被告抗辯：甲○○並未代理原告締結第二份契約一節，
    即為本件應該斟酌者。茲敘述如後。
三、按債權債務之主體應以締結契約之當事人為準，故契約當事人以外之第三人，不
    問其實際上有無參與情事，不得本於他人間之契約關係，對於該契約之債務人請
    履行債務；因此，倘買賣約據所載明之買受人，不問其果為實際上之買受人與否
    ，就買賣契約所生買賣標的物之給付請求權涉訟，除有特別情事外，須以該約據
    上所載之買受人名義起訴，始有此項請求權存在之可言（最高法院四十年台上字
    第一二四一號判例、四十六年度台上字第一五三九號判決要旨參考）。本件依原
    告提出之第二份契約所載，其上之承買人、立契約書人（買方）均為「甲○○」
    ，而甲○○復於第二份契約書各處（如當事人欄、價款數額等）用印，但遍觀該
    件契約全文並無隻字提及原告，亦未表明甲○○係代理他人（含原告）締結該件
    契約之意旨，甚至更於第十條第一項中明訂「買方不依約履行付款或契約所定其
    他各項義務者，即為買方違約‧‧‧」，是徒憑第二份契約所載實難認為系爭交
    易之買受人為原告、而非甲○○。至於第二份契約書第十一條第九項固載有「雙
    方同意解除於民國八十九年六月二十八日經永慶房屋公司見證所訂立之不動產買
    賣契約書。重新訂立本契約書」各語，但查上開第一份契約之買受人為原告，並
    非甲○○，故田某與被告於第二份契約上縱有合意書寫解除前開契約文字，能否
    發生效力，本非無疑，參以依原告提出其於八十九年八月八日寄發與被告收受之
    三重介壽路郵局第一七六號存證信函所載主要意旨，係主張解除與被告解除兩造
    間第一份契約，有該存證信函在卷足佐（參台灣士林地方法院八十九年度訴字第
    一二三二號民事卷宗第二十一頁至第二十三頁），而被告亦不否認已經收受上開
    存證信函，故認第一份契約確經解除各情（參被告於九十年八月九日所遞民事言
    詞辯論意旨狀），是知縱甲○○與被告間締結之第二份契約有上述文字之記載，
    至多亦不過係屬再次確認第一份契約已經解除之說明而已，實難認為甲○○係屬
    代理原告解除與被告間之第一份契約，至為清楚。更何況參考被告與甲○○於同
    日亦就系爭房地另行簽訂房屋租賃契約書（附於原審卷宗第二十三頁，按此件契
    約其內同樣除未記載任何有關原告之敘述，亦未指稱甲○○係屬原告之代理人）
    由被告任出租人、甲○○任承租人，並於其內第七條第五項、第六項特別明訂「
    雙方同意完成產權移轉過戶即終止本租賃契約，乙方同時應還返新台幣柒拾萬元
    之商業本票」、「若乙方違反雙方於八十九年八月二十二日所立之買賣契約亦同
    意終止本租賃契約返還上述之本票」等情事用以規範被告與甲○○二人就第二份
    契約與租賃契約間之依存關係及違約責任，更可證明第二份契約當屬被告與甲○○二人所合意簽訂而與原告無關，故原告所謂甲○○為其締結第二份契約之代理
    人，而被告亦知上情云云，要屬無據。因此被告否認原告係屬本件契約之當事人
    云云，即非飾卸。甚至揆諸原告之訴訟代理人甲○○（如上所述即第二份契約之
    買受人）亦於前開台灣士林地方法院審理之事件八十九年十一月二十日準備程序
    期日，坦承「本件訴訟標的之基於兩造在八十九年六月二十八日簽訂之不動產買
    賣契約書為請求，『不是基於八十九年八月二十二日之買賣契約書請求，所以本
    件原告是丁○○』」等語（參上開卷宗第四十四頁），更知即便為原告，彼亦認
    為第二份契約之買受人而得主張行使權利者，並非原告無疑。又證人吳良志乃居
    間仲介第一份契約成立之永慶房屋公司受雇人員，然其亦未能證明第二份契約上
    所載之買受人「甲○○」係屬原告之代理人、或該件契約實際買受人為第一份契
    約之買受人即原告各情（參本院九十年八月三十日言詞辯論筆錄），尤見原告所
    稱：伊為第二份契約之買受人云云，即無證據證明。至於甲○○雖為原告之配偶
    ，然按債權契約之債權人固可向契約當事人（債務人）行使權利，惟應由債權人
    本人為之，與其配偶無涉，不因債權人與其配偶間之關係，而認債權人之配偶當
    然可行使其債權人之權利（參最高法院七十六年度台上字第二九七號判決要旨）
    ，本件原告既未能就其為第二份契約之締約當事人一節之利己事實負舉證責任，
    則其依該份契約主張權利之行使，參酌前述說明，即嫌無據。甚至原告所為解除
    非其所締結之第二份契約之主張，亦屬於法無憑。
四、按債權係債權人對債務人之「當為要求」，即債權人得向債務人請求給付並保有
    債務人所為給付之權利。此種僅特定債權人得向特定債務人請求給付之法律關係
    ，學說上稱為「債權」（或債之關係）相對性，與物權所具有得對抗一般不特定
    人之絕對性不同。是以，基於債權之相對性，債權人僅能向債務人請求給付，債
    務人因可歸責之事由致債務不履行時，應對債權人負損害賠償責任。本件參前所
    述原告既非第二份契約之買受人，兩造間就第二份契約自無買賣關係存在，基於
    債權之相對性，原告自不得向被告請求債務不履行之損害賠償責任，更無理由請
    求被告給付違約金。從而，原告依第二份契約第十一條第十一項、第一份契約第
    六條第二項、第十條第三項及第十五條第五項之約定，請求原告給付六十五萬元
    之違約金，並賠償原告損害三十五萬五千元暨各遲延利息，即無理由，不應准許
    。又原告之訴既經駁回，其假執行之聲請亦失所附麗，一併駁回之。此外，兩造
    其餘爭點或提出之主張、證據因與本件論斷無涉，爰不一一贅述，合此說明。
四、結論：原告之訴為無理由，依民事訴訟法第七十八條，判決如主文。
中      華      民      國    九十      年      九      月    十  三    日
                                民事第一庭法      官  蕭胤瑮
右為正本係照原本作成
如對本判決上訴，須於判決送達後廿日內向本院提出上訴狀
中      華      民      國    九十      年      九      月     十三     日
                                          法院書記官  方美雲


司法院資訊處製作；財團法人民間司法改革基金會備份。
